臺灣臺東地方法院刑事判決　　　　　　　 99年度選訴字第4號
公　訴　人　臺灣臺東地方法院檢察署檢察官
被　　　告　余明德
選任辯護人　陳信伍律師
被　　　告　劉逞圩
　　　　　　陳金山
上　二　人
選任辯護人　蕭芳芳律師
被　　　告　黃光男
上列被告因違反公職人員選舉罷免法案件，經檢察官提起公訴（
98年度選偵字第23號），本院判決如下：
    主    文
余明德共同犯公職人員選舉罷免法第九十九條第一項之交付賄賂
罪，處有期徒刑年陸月，褫奪公權貳年。
陳金山共同犯公職人員選舉罷免法第九十九條第一項之交付賄賂
罪，處有期徒刑壹年捌月，褫奪公權貳年，扣案預備用以交付之
賄賂新臺幣壹萬元沒收；又犯有投票權人收受賄賂罪，處有期徒
刑伍月，褫奪公權壹年，未扣案所收受之賄賂新臺幣仟元沒收
，如全部或一部不能沒收時，追徵其價額。應執行有期徒刑壹年
拾月，褫奪公權貳年，扣案預備用以交付之賄賂新臺幣壹萬元沒
收，未扣案所收受之賄賂新臺幣仟元沒收，如全部或一部不能
沒收時，追徵其價額。
黃光男犯有投票權人收受賄賂罪，處有期徒刑陸月，褫奪公權壹
年，未扣案所收受之賄賂新臺幣仟元沒收，如全部或一部不能
沒收時，追徵其價額；又預備犯公職人員選舉罷免法第九十九條
第一項之交付賄賂罪，處有期徒刑肆月，褫奪公權壹年，未扣案
預備用以交付之賄賂新臺幣壹萬元沒收。應執行有期徒刑捌月，
褫奪公權壹年，未扣案所收受之賄賂新臺幣仟元沒收，如全部
或一部不能沒收時，追徵其價額；未扣案預備用以交付之賄賂新
臺幣壹萬元沒收。
劉逞圩犯有投票權人收受賄賂罪，處有期徒刑伍月，褫奪公權壹
年，未扣案所收受之賄賂新臺幣仟元沒收，如全部或一部不能
沒收時，追徵其價額；又犯公職人員選舉罷免法第九十九條第一
項之期約賄賂罪，處有期徒刑壹年捌月，褫奪公權貳年，扣案預
備用以交付之賄賂新臺幣壹萬元沒收。應執行有期徒刑貳年，褫
奪公權貳年，未扣案所收受之賄賂新臺幣仟元沒收，如全部或
一部不能沒收時，追徵其價額；扣案預備用以交付之賄賂新臺幣
壹萬元沒收。
    事  實
一、賴嘉祥為民國98年度第16屆臺東縣卑南鄉鄉長之候選人(投
    票日為98年12月5日)，陳金山、劉逞圩、黃光男、陳小梅則
    均設籍於臺東縣卑南鄉，均為具有第16屆臺東縣卑南鄉鄉長
    選舉投票權資格之人。余明德、陳金山、劉逞圩、黃光男為
    使賴嘉祥得以順利當選臺東縣卑南鄉鄉長，竟分別為下列之
    行為：
(一)余明德基於對有投票權之人交付賄賂而約其投票權為一定行
    使之犯意，於98年11月中旬某日中午，在臺東縣卑南鄉利吉
    村山上陳金山之橘子園內，交付新臺幣（下同）9,000元之
    賄款予陳金山，其中3,000元作為要求陳金山投票支持賴嘉
    祥之對價，另委請陳金山將6,000元賄款，以每人3,000元之
    對價，轉交予劉逞圩、黃光男，請渠等投票支持賴嘉祥；陳
    金山明知上開3,000元賄款係投票支持賴嘉祥之對價，仍基
    於收受賄賂之犯意，而予以收受，並允諾會投票支持賴嘉祥
    ，復與余明德基於對有投票權之人交付賄賂而約其投票權為
    一定行使之犯意聯絡，於取得上開6,000元後，再於同年11
    月中旬某日傍晚，在臺東縣卑南鄉○○路上，交付6,000元
    之賄款予劉逞圩(其中3,000元由劉逞圩代為收取後交予黃光
    男)，要求劉逞圩、黃光男投票支持賴嘉祥；劉逞圩、黃光
    男均明知上開賄款係投票支持賴嘉祥之對價，仍基於收受賄
    賂之犯意，予以收受。
(二)劉逞圩基於對有投票權之人期約賄賂而約其投票權為一定行
    使之犯意，於98年12月2日18時30分許，在臺東縣卑南鄉○
    ○村路之雜貨店內，向陳小梅表示將給予每票1,000元之對
    價，請其投票支持賴嘉祥，隨即為陳小梅所應允。
(三)余明德、劉逞圩、陳金山、黃光男各基於對有投票權之人交
    付賄賂而約其投票權為一定行使之犯意，由余明德於98年12
    月3日20時許，在陳金山位於臺東縣卑南鄉○○村○○路159
    號住處，交付預定作為對選區內有投票權之人行賄之賄款3
    萬元予劉逞圩，隨即再由劉逞圩將其中2萬元分別在前揭陳
    金山住處前路上及陳金山住處內，各交付1萬元予陳金山及
    黃光男，渠等3人各欲於取得1萬元後，作為交付予事先擬定
    之選區內有投票權之親友，約以投票支持賴嘉祥之用。
二、案經臺東縣警察局臺東分局報請臺灣臺東地方法院檢察署檢
    察官指揮後偵查起訴。
    理  由
一、證據能力：
(一)被告陳金山、劉逞圩、黃光男部分：
    按被告以外之人於審判外之言詞或書面陳述，除法律有規定
    者外，不得作為證據。刑事訴訟法第159條第1項固有明文。
    惟按被告以外之人於審判外之陳述，雖不符刑事訴訟法第15
    9條之1至之4之規定，而經當事人於審判程序同意作為證據
    ，法院審酌該言詞陳述或書面陳述作成時之情況，認為適當
    者，亦得為證據；當事人、代理人或辯護人於法院調查證據
    時，知有第159條第1項不得為證據之情形，而未於言詞辯論
    終結前聲明異議者，視為有前項之同意，刑事訴訟法第159
    條之5定有明文。查本案以下所引用之被告以外之人於審判
    外之陳述，被告陳金山、劉逞圩、黃光男於言詞辯論終結前
    ，未就本院所調查之證據資料主張有刑事訴訟法第159條第1
    項不得為證據之情形，本院審酌該證據作成之情況，認均無
    不適當情事，依刑事訴訟法第159條之5第2項之規定，該等
    據傳聞性質之證據資料對被告陳金山、劉逞圩、黃光男均有
    證據能力，合先敘明。
(二)被告余明德部分：
  1.共同被告陳金山於警詢時所為之證述，就被告余明德直接或
    間接交付予其9,000元及1萬元之目的及用途為何等內容；共
    同被告劉逞圩於警詢時所為之證述，就被告余明德交付予其
    3萬元之目的及用途為何等內容，與其等在審判中所為之陳
    述不符，且相異部分係本案證明被告余明德犯罪事實之重要
    證據方法，本院審酌共同被告陳金山、劉逞圩於警詢時之陳
    述係在案發後首次到案說明，於未加隱匿下所為之陳述，復
    經本院勘驗警詢光碟結果，警詢過程中被告陳金山、劉逞圩
    亦無不自由陳述之情狀，且亦與其等於偵查中所為之陳述大
    致相符，具有特別可信之情況，是故，依刑事訴訟法第159
    條之2規定，共同被告陳金山、劉逞圩之警詢筆錄，應有證
    據能力。
  2.共同被告陳金山、劉逞圩於98年12月4日檢察官偵查中以證
    人身分製作之筆錄，雖均係被告以外之人於審判外以言詞所
    為之陳述，屬於傳聞證據，惟均經其等具結，且均於本院到
    庭作證時，由被告余明德行使詰問權，經核亦無顯不可信之
    情況，上揭證人之偵訊筆錄，依刑事訴訟法第159條之1第2
    項規定，得為證據。
(三)次按筆錄內所載之被告之陳述與錄音、錄影內容不符者，除
    有前項但書之情形外，其不符部分，不得作為證據，刑事訴
    訟法第100條之1第2項，亦有明定。本件經本院依職權勘驗
    被告陳金山及劉逞圩於98年12月4日之警詢、98年12月4日及
    同月5日偵訊之錄音錄影光碟，並製作上揭錄音錄影光碟之
    逐字譯文，復經檢察官及被告同意其與錄音錄影光碟之同一
    性後附卷，故上開筆錄與勘驗內容不符部分及筆錄漏未記載
    部分，應以本院勘驗上揭錄音錄影光碟後製作之譯文內容為
    準。
(四)被告陳金山及劉逞圩於98年12月4日警詢、98年12月4日及同
    月5日於檢察官訊問時之自白，經本院依職權勘驗結果，並
    無出於強暴、脅迫、利誘、詐欺、疲勞訊問、違法羈押或其
    他不正之方法而取得，復無與事實不符之情形，依法均得作
    為證據。
二、認定犯罪事實所憑之證據及理由：
(一)犯罪事實一、(一)之部分：
    訊據被告余明德固不否認有於98年11月中旬某日交付9,000
    元予被告陳金山，再委請被告陳金山將其中6,000元，各發
    3,000元予被告劉逞圩、黃光男等情，惟否認有何交付賄賂
    之犯行，並辯稱：該9,000元係其向賴嘉祥競選總部所領取
    用以作為被告陳金山、劉逞圩、黃光男代發文宣、拉票、固
    票之誤餐費及工資，而非買票之對價云云；被告陳金山固不
    否認有自被告余明德收取9,000元，並受被告余明德之託將
    其中6,000元，各發3,000元予被告劉逞圩、黃光男等情，惟
    否認有何收受或交付賄賂之犯行，並辯稱：該9,000元並非
    買票之對價，而係用以作為其等3人宣傳、拉票之工資及油
    錢補貼之費用云云；被告劉逞圩固不否認有自被告陳金山收
    取余明德轉交之3,000元等情，惟否認有何收受賄賂之犯行
    ，並辯稱：該3,000元並非買票之對價，而係用以作為發放
    文宣之工資及貼補油錢之費用云云；被告黃光男固不否認有
    透過被告劉逞圩收取被告余明德、陳金山轉交之3,000元等
    情，惟否認有何收受賄賂之犯行，並辯稱：該3,000元並非
    買票之對價，而係用以作為發放文宣之工資，係被告劉逞圩
    叫其幫忙為賴嘉祥拉票云云。經查：
  1.被告陳金山於98年12月4日警詢時陳稱：被告余明德於98年
    11月中旬某日前往其在利吉山上之園地向其購買橘子時，順
    便交予其3,000元並拜託其選1號賴嘉祥1票，並收受該3,000
    元等語(參院卷二第20頁至第25頁)；復於98年12月4日檢察
    官訊問時陳稱：被告余明德於98年11月中旬某日中午前往其
    在利吉山上之園地向其購買橘子時，順便交予其3,000元並
    拜託其選1號賴嘉祥1票，其允諾會投票支持賴嘉祥並收受該
    3,000元，嗣已將該3,000元花用完畢等語(參院卷二第45頁
    至第51頁)。就此，前揭被告陳金山於警詢及偵查中所為之
    陳述，並無顯不可信之處，且前後大致相符，應可採信。又
    被告陳金山於98年12月4日檢察官訊問時亦陳稱：被告余明
    德命其轉交予被告劉逞圩與黃光男各3,000元，並告知渠等
    要支持賴嘉祥，嗣於同年11月中旬某日其在利吉路上將上開
    金額交付予被告劉逞圩，並告知被告劉逞圩渠等要投票予賴
    嘉祥等語(參院卷二第45頁至第51頁)，此與被告劉逞圩於98
    年12月4日檢察官訊問時陳稱：被告陳金山於98年11月中旬
    傍晚在利吉路上轉交被告余明德所交付之3,000元並要求其
    支持賴嘉祥後，予以收受之，嗣已將該3,000元花用完畢等
    語(參院卷二第52頁至第56頁)，及於本院審理時證稱：被告
    黃光男所收取之3,000元，係被告陳金山所付予其後轉交予
    被告黃光男等語(參院卷一第140頁)，互核相符，且無顯不
    可信之處，均可採信。
  2.至共同被告余明德、陳金山、劉逞圩、黃光男雖以證人身分
    於本院審理時均證稱被告余明德所交付予被告陳金山收受之
    3,000元、被告陳金山交付予被告劉逞圩由被告余明德所轉
    交之3,000元、被告黃光男自被告劉逞圩收受被告陳金山、
    余明德所轉交之3,000元，均係作為發放文宣之工資及貼補
    油錢之費用云云(參院卷一第121至127頁；院卷一第140至14
    2頁；院卷一第127背面至133頁；院卷一第133背面至136頁)
    。惟查：
 (1)被告余明德於98年12月5日警詢時陳稱：其各交付予被告劉
    逞圩、陳金山、黃光男之3,000元來源係其自己出錢所贊助
    云云(參警卷第4至8頁)，然於98年12月17日檢察官偵訊時改
    稱：因被告劉逞圩等人向其反映發放文宣需油錢與工資，遂
    於98年11月中旬某日向賴嘉祥競選總部反映，而自總部人員
    李界德拿取9,000元云云(參偵卷第61至64頁)，另於99年6月
    1日本院審理時亦陳稱該9,000元係由總部人員李界德所交付
    等語(參院卷一第121至127頁)。對照其於警詢所述之內容，
    實有前後陳述不一致之情形。就此，被告余明德雖於本院訊
    問時陳稱前揭警詢所述係因緊張之下所言云云，然該9,000
    元如真為被告劉逞圩、陳金山、黃光男3人付出勞力所應得
    之工資或油錢貼補費用，何以其於警詢時未能大方承認該9,
    000元為李界德所給予，反而陳稱係自己所出，而與競選總
    部無關，就此實屬有疑，且對照於前揭被告陳金山於警詢及
    偵查中所為之陳述及被告劉逞圩於偵查中所為之陳述，亦可
    知該9,000元應非工資或油錢貼補之費用。況且，被告余明
    德於99年6月1日本院審理時經檢察官質以被告劉逞圩、陳金
    山、黃光男3人之3,000元工資係自支付何日起至何日止之工
    資時，則陳稱其未向該3人言明，亦未限定云云(參院卷一第
    121至127頁)，此已與常情相違。退步而言，如認該3,000元
    工資係未限定時間之一次性給付，被告余明德卻又於100年7
    月6日本院審理時陳稱該3,000元係10月至11月之工資，工資
    之金額多寡係由其決定後向總部所請領云云，亦與前揭所述
    不相一致。是前揭共同被告余明德所為之證述，委難憑採。
 (2)其次，前揭共同被告陳金山之證述，與其於警詢時及偵查中
    所述不符；前揭共同被告劉逞圩之證述，則與其於偵查中所
    述不符，詳見前述，是其等前揭所為之證述亦難採信。再者
    ，被告黃光男雖於99年6月1日於本院審理時陳稱：其自被告
    劉逞圩收取之3,000元為陪同被告劉逞圩出去訪視之工資，
    其於收取該3,000元後有帶被告劉逞圩出去訪視其所認識之
    人，為賴嘉祥拉票云云(參院卷一第133頁)，然對照其於99
    年3月11日本院準備程序卻時陳稱：該3,000元是作為其伙食
    費及工資之用，被告劉逞圩雖叫其幫忙賴嘉祥拉票，惟其於
    收取3,000元後並未幫忙賴嘉祥拉票云云，是其就有無付出
    勞力為賴嘉祥拉票乙事，有前後陳述不一致之處，且衡諸常
    情，該3,000元如真為工資，則其是否有實際付出勞力，應
    不致有記憶不清或前後陳述大相逕庭之情形，反之，如認該
    3,000元為其不法所得，因而其於受詢問時有避重就輕之回
    覆，則較為合理，是前揭共同被告黃光男所為之證述，實難
    採信。
  3.又被告余明德雖提供98年鄉鎮市長選舉擬參選人賴嘉祥政治
    現金會計報告書人事費用支出明細2張及支出傳票2張(本院
    卷一第46至50頁)，作為該9,000元之係出自賴嘉祥競選總部
    發放予臨時人員相關支出之證明，此固與證人李界德於本院
    訊問時證稱伊有自賴嘉祥競選總部取得9,000元並發予被告
    余明德等語(參院卷二第142頁至第143頁)相符。然就此亦僅
    足資證明該9,000元係以臨時人員支出之名目而為發放，尚
    難僅此即認為該9,000元實際上即為工資，而無其他目的之
    使用。況且，李界德於該次選舉中亦有以每人3,000元之對
    價，對有投票權之案外人謝來德、羅銀利、林德次、沙杜美
    花、王高尚、林盈如、溫金鴻交付賄賂，而約投票權為一定
    行使之犯行，經本院於100年1月10日以99年度選訴字第6號
    判決有罪確定，而前揭被告余明德所提之同一文件上亦載有
    支出予上揭案外人7人臨時人員相關支出之內容，是前揭文
    件不僅難以採為有利被告4人之證據，反益徵被告余明德以
    人事費用支出之名目掩飾交付賄賂予被告之劉逞圩、陳金山
    、黃光男之非法犯行。
  4.綜上所述，被告陳金山於警詢及偵查中之陳述，暨被告劉逞
    圩於偵查中之陳述，乃其等於心防未堅之際未加矯飾下所為
    之陳述，並無不可信之處，且與常情相符。時至審判階段，
    被告4人就該9,000元之定位已然趨向一致，皆稱該9,000元
    為工資之取得云云，顯係相互勾串後所為之陳述，恐難憑採
    。此外，復有警卷所附扣押證物清單(第185、186頁)、搜索
    扣押筆錄、扣押物品目錄表(第191至211頁)、劉逞圩等人違
    反選罷法案位置圖(第212頁)、現場照片(第213至216頁)；
    本院卷一所附98年鄉鎮市長選舉擬參選人賴嘉祥政治現金會
    計報告書人事費用支出明細2張及支出傳票2張(本院卷一第4
    6至50頁)、臺東地方法院檢察署扣押物品清單（第236至238
    頁）、98年度第16屆臺東縣卑南鄉鄉長選舉選舉人名冊及選
    舉公報（第204至209頁）在卷足稽。是被告4人有犯罪事實
    一、(一)所載之事實，已堪認定。
(二)犯罪事實一、(二)之部分：
    訊據被告劉逞圩固不否認有於98年12月2日18時30分許，在
    臺東縣卑南鄉○○村路之雜貨店內，與陳小梅見面等情，惟
    否認有何期約賄賂之犯行，並辯稱：陳小梅主動向其陳稱家
    中有3票，問其可否提供金錢，意旨要向其賣票，惟其向陳
    小梅表示沒有錢，並回覆：「再看看」等詞敷衍陳小梅云云
    。經查：
  1.證人陳小梅於98年12月4日警詢時證稱：伊於98年12月2日18
    時30分許，在臺東縣卑南鄉○○村路之雜貨店內買東西，適
    逢被告劉逞圩亦在該處購買香煙，被告劉逞圩以一票1,000
    元之條件叫伊投票給1號賴嘉祥，惟被告劉逞圩未言何時給
    付亦未給付伊金錢等語(參警卷第44至46頁)；復於同日檢察
    官訊問時證稱：伊於前揭時間地點遇到被告劉逞圩，被告劉
    逞圩叫伊投票予1號賴嘉祥並稱一票會給伊1,000元，惟尚未
    給付等語；復經檢察官訊問以：「劉逞圩跟你說，一票1,00
    0元投給賴嘉祥，你怎麼回答?」時證稱：「我跟他說好」等
    語；再經檢察官訊問以：「劉逞圩有沒有說，要買你先生那
    一票?」時證稱：「他有問我先生，我說我先生有住院，他
    就沒再說了」等語(參偵卷第12至13頁)；再於99年6月1日本
    院審理時陳稱：被告劉逞圩於前揭時間地點主動向伊提起以
    一票1,000元之條件叫伊投票給1號賴嘉祥後，伊即應允被告
    劉逞圩，又被告劉逞圩未提及何時交付金錢，亦未向伊陳稱
    沒有錢，另被告劉逞圩亦有向伊提及伊先生之ㄧ票，惟因伊
    告知伊先生住院中而作罷等語(參本院卷一第114至118頁)。
    對照證人陳小梅於警詢時、偵查中及審判中所為之陳述前後
    大致相符，且無顯不可信之處。
  2.又被告劉逞圩於98年12月4日經檢察官訊問以：「有(向陳小
    梅)講說要支持賴嘉祥啦齁?」時陳稱：「對」等語；再訊問
    以：「(是否)我沒有說要給多少，說有的話就給他...」時
    陳稱：「對」等語；再訊問以：「阿你給他是給幾票?」時
    陳稱：「他跟我講說他三票啊」等語；再訊問以：「(是否)
    說我要給他多少啦，說有的話就給他啦」時陳稱：「他也沒
    有開口說要多少，大概他...他講說三票，一個是三千啦...
    」等語；再訊以：「那你有答應那個陳小梅阿齁，說...」
    時陳稱：「如果說上面有拿我，要拿給他...」等語；再訊
    問以：「這個意思你有跟到期約啦...期約賄選啦齁，然後
    你有答應說這個...」時陳稱：「我說好啦，跟他這樣講」
    等語；再訊問以：「(是否)你還沒有給他賄賂」時陳稱：「
    他一直要啦...」等語；再訊問以：「但是你已經有跟他答
    應了啦齁?...」時陳稱：「嗯」等語(參本院卷二第52至56
    頁)。即被告劉逞圩亦自承有與陳小梅期約賄賂，而約投票
    權為一定之行使。
  3.綜上所陳，被告劉逞圩於偵查中之自白，就何人主動提出期
    約賄賂及賄賂之金額為何乙節，雖與前揭證人陳小梅所述略
    有不同，惟亦自承該2人有期約賄賂，而約投票權為一定之
    行使，此與前揭證人陳小梅所述互核相符。此外，復有98年
    度第16屆臺東縣卑南鄉鄉長選舉選舉人名冊及選舉公報（本
    院卷一第204至209頁）在卷足稽。是前揭證人陳小梅所述，
    應可採信，又被告自白期約賄賂之部分，亦與事實相符。是
    被告劉逞圩對於有投票權之人期約賄賂，而約為一定之行使
    之犯行，足堪認定。
(三)犯罪事實一、(三)之部分：
    訊據被告余明德固不否認有於98年12月3日20時許交付3萬元
    予被告劉逞圩，再由被告劉逞圩將其中2萬元，各交付1萬元
    被告陳金山、黃光男等情，惟否認有何不法犯行，並辯稱：
    該3萬元係其向賴嘉祥競選總部所領取用以作為被告劉逞圩
    、黃光男代發文宣、拉票、固票之誤餐費及工資，而非買票
    之對價云云；被告劉逞圩固不否認有自余明德收取3萬元，
    並將其中2萬元，各發1萬元予被告陳金山、黃光男等情，惟
    否認有何不法之犯行，並辯稱：其收取之1萬元係用以作為
    其宣傳、拉票之工資云云；被告陳金山固不否認有自被告劉
    逞圩收取被告余明德轉交之1萬元等情，惟否認有何不法之
    犯行，並辯稱：該1萬元係用以作為其發放文宣及拉票之工
    資云云；被告黃光男固不否認有自被告劉逞圩收取1萬元等
    情，惟否認有何不法之犯行，並辯稱：該1萬元係用以作為
    其幫忙拉票之工資云云。經查：
  1.被告劉逞圩於98年12月4日警詢時陳稱：被告余明德於98年
    12月3日20時許在被告陳金山位於臺東縣卑南鄉○○村○○
    路159號之家中，各交付1萬元予其、被告陳金山及黃光男作
    為賴嘉祥「顧票」之用，並稱警察抓很緊，能勸去投票就投
    票等詞，但尚未提及如何買票；又交付當時不敢予綽號阿冷
    即被告陳金山之妻子知悉等語(參院卷二第9至18頁)；復於
    98年12月4日及98年12月5日檢察官訊問時陳稱：被告余明德
    於前揭時間地點，交予其3萬元，其隨即分別於被告陳金山
    家前及陳金山家內將其中2萬元各發1萬元予被告陳金山、黃
    光男，而被告余明德於交付時陳稱要其去就自己認識之親戚
    朋友為賴嘉祥顧票，且視情況而定，如別人未買票亦不可亂
    買票等語(參院卷二第52至56頁；院卷二第57至58頁及偵卷
    第23至24頁)。就此，前揭劉逞圩於警詢及偵查中所為之陳
    述，並無顯不可信之處，且前後大致相符。再者，對照被告
    陳金山於98年12月4日警詢時陳稱：被告劉逞圩有於前揭時
    間在其家前路上交予其1萬元，作為賴嘉祥當選後對選民、
    村民請客、請吃飯之用，並於收受1萬元後向案外人劉清元
    、劉修祥、賴文清、張春梅、陳金臺、陳貴妹、尤德勝、陳
    金省等8人拉票支持賴嘉祥，惟尚未交付金錢予該8人等語(
    參院卷二第20至25頁)；復於98年12月4日及98年12月5日檢
    察官訊問時陳稱：被告劉逞圩在被告陳金山家前路上所給予
    之1萬元係要請其支持賴嘉祥，該款金額係被告劉逞圩請其
    去買票支持賴嘉祥之用，又被告劉逞圩雖未告知其一票之代
    價為何，惟其欲決定以每票2,000元之代價為賴嘉祥買票，
    又如未買完則作為請客之用，然於尚未買票前即為警查獲等
    語(參院卷二第45至51頁；院卷二第57至58頁)，亦與前揭劉
    逞圩所述互核相符，且無顯不可信之處，均可採信。足認被
    告余明德所交付之3萬元係其等預定作為被告劉逞圩、陳金
    山、黃光男對選區內有投票權之親友交付賄賂約以投票予賴
    嘉祥之用。
  2.至共同被告余明德、劉逞圩、陳金山、黃光男雖以證人身分
    於本院審理時均證稱於前揭時間、地點被告余明德所交付予
    被告劉逞圩收受之3萬元、再由被告劉逞圩將其中2萬元分別
    各交付予被告陳金山、黃光男之1萬元，均係作為發放文宣
    之工資及貼補油錢之費用云云(參院卷一第121至127頁及院
    卷二第150至166頁；院卷一第127背面至133頁；院卷一第14
    0至142頁；院卷一第133至136頁)。惟查：
 (1)被告余明德於98年12月5日警詢及檢察官訊問時陳稱：為請
    被告劉逞圩擔任監票員；請被告陳金山、黃光男幫忙載送老
    人家去選舉；並請其等幫忙支持賴嘉祥之故，而有於98年12
    月3日18時至19時許在被告陳金山家中，與被告陳金山、劉
    逞圩、黃光男聚會，惟並未交付該3人每人1萬元，並有與該
    3人談及要乾淨選舉，否則原住民部落將無法建設等語(參警
    卷第4至8頁；偵卷第42至44頁)。自其陳述以觀，被告余明
    德對選舉所持之理念甚高，與被告陳金山、劉逞圩、黃光男
    3人見面之理由又何其正當，如以當世選舉難得所見之清流
    稱之，亦不為過。然嗣於98年12月17日檢察官偵訊時則改稱
    ：有於98年12月1日以發放文宣、油錢需要用錢為由自競選
    總部之名為金鳳之小姐拿取3萬元，而於98年12月3日交付3
    萬元予被告劉逞圩，作為被告陳金山、劉逞圩、黃光男3 人
    走路工資之用等語(參偵卷第61至64頁)。對照其前後所述之
    內容，就是否交付3萬元予劉逞圩乙節，顯有不一致之情形
    ，就此，被告余明德雖於本院訊問時陳稱前揭警詢所述係因
    緊張之下所言云云，然該3萬元如真為被告劉逞圩、陳金山
    、黃光男3人付出勞力所應得之工資或油錢貼補費用，則交
    付金錢之理由甚為正當，何以其於警詢時未能大方承認係作
    為渠等工資及油錢貼補之用，就此實屬有疑。且對照於前揭
    被告劉逞圩、陳金山於警詢時及偵查中所為之陳述，亦可知
    該3萬元應非工資或油錢貼補之費用。再者，被告余明德復
    於99年6月1日本院審理時陳稱：3萬元係由被告劉逞圩向其
    反映後始向競選總部申請等語(參本院卷一第124頁背面)，
    竟與被告劉逞圩於99年6月1日本院審理時陳稱：其與被告陳
    金山、黃光男未主動向被告余明德要3萬元，該3萬元係被告
    余明德所主動交付之工資，其並未主動向被告余明德表示輔
    選花用有所不足等語(參本院卷一第128頁背面及第129頁背
    面)，大相逕庭。工資之說如為真實，何以相關之人對此所
    言卻相互抵觸，難以相容。是以，共同被告余明德前揭證述
    ，難以採信。
 (2)其次，前揭共同被告陳金山之證述，與其於警詢時及偵查中
    所述不符；前揭共同被告劉逞圩之證述，則與其於偵查中所
    述不符，詳如前述。此外，被告劉逞圩於98年12月4日警詢
    時另陳稱：被告余明德交付3萬元之事，當時不敢予綽號阿
    冷即被告陳金山之妻子知悉等語(參院卷二第9至18頁)。如
    真為工資所得，則受取之理由何其正當，何以被告劉逞圩卻
    稱當時不敢予他人知悉，甚至該他人亦非其毫不認識之人，
    該人正是本案亦自稱領取工資之被告陳金山之妻子。是以，
    共同被告陳金山、劉逞圩前揭所證述之工資之說，顯屬子虛
    ，難以採信。
 (3)再者，黃光男於98年12月5日於警詢時陳稱：其未於98年12
    月3日20時許在被告陳金山位於臺東縣卑南鄉○○村○○路
    159 號之家中，收取被告余明德交付之1萬元，當時其在辦
    喪事之親友家中，且已半年多未去被告陳金山家中等語(參
    警卷第38至42頁)，然於98年12月5日檢察官訊問時則改稱：
    有於前揭時間路經被告陳金山家中，見被告陳金山與劉逞圩
    在聊天，被告余明德亦在場，即前往被告陳金山家中打招呼
    ，並聊天約半小時，惟被告余明德、劉逞圩並未交予其1萬
    元等語(參院卷二第59至61頁)。就此，其是否於曾在陳金山
    家中乙節，已然前後陳述不一，惟仍否認有收取1萬元之事
    。再於99年6月1日於本院審理時變稱：有於前揭時間自被告
    劉逞圩收取1萬元作為拉票工資之用等語(參院卷一第136頁
    背面)。對收取1萬元之事，又翻異前詞。如真為工資，則取
    之有道，何以於警詢時未敢承認有在被告陳金山家中，與被
    告余明德等人會面，又何以於檢察官訊問時未敢承認有收取
    1萬元，反之，該1萬元係作為不法之用，以致於其不敢和盤
    托出，則較為合理。更有甚者，就其是否有實際支出與付出
    勞力為賴嘉祥輔選乙節，其於99年3月1日本院行準備程序時
    陳稱稱其有收取3,000元後，又收取1萬，惟均未拉票云云(
    參院卷一第35頁)，然於100年7月6日本院審理時經確認其所
    稱之拉票並非買票而係合法之宣傳後，質以是否有因輔選而
    實際支出時則陳稱：「是的，我的確是加油及工資」云云(
    參院卷二第174頁背面及175頁)，前後陳述又見不一致之處
    。從而，共同被告黃光男前揭證述之工資之說，亦難採信。
  3.又被告余明德雖提供98年鄉鎮市長選舉擬參選人賴嘉祥政治
    現金會計報告書人事費用支出明細2張及支出傳票2張(本院
    卷一第46至50頁)，作為該3萬元係出自賴嘉祥競選總部發放
    予臨時人員相關支出之證明，然就此亦僅足資證明該3萬元
    係以臨時人員支出之名目而為發放，尚難僅此即認為該3萬
    元實際上即為工資，而無其他目的之使用。況且，該文件上
    亦載有支出「臨時人員相關支出」予案外人謝來德、羅銀利
    、林德次、沙杜美花、王高尚、林盈如、溫金鴻等人之內容
    ，而渠等7人即為李界德於該次選舉中以每人3,000元之對價
    約投票權為一定行使所交付賄賂之對象，業經本院於100年1
    月10日以99年度選訴字第6號判決有罪確定，是前揭文件不
    僅難以採有利被告4人之證據，反益徵被告余明德以「臨時
    人員相關支出」名目所支領之3萬元係用以作為非法使用。
  4.綜上所述，被告劉逞圩、陳金山於警詢及偵查中之陳述，乃
    其等於心防未堅之際所為之陳述，並無不可信之處，且與常
    情相符。時至審判階段，被告4人就該3萬元之定位已然趨向
    一致，皆稱該3萬元為工資之取得云云，顯係相互勾串後所
    為之陳述，委難憑採。又對照本院於犯罪事實一、(一)之認
    定，被告劉逞圩、陳金山、黃光男自被告余明德處直接或間
    接收取3,000元之賄款後，復於短短10數天內又各再接收取1
    萬元，其目的亦可知並非被告余明德對被告劉逞圩、陳金山
    、黃光男3人約渠等投票權為一定行使所交付之賄賂，否則
    將重複給付，且金額與前次相較亦不相當。再者，該次選舉
    之投票日為98年12月5日，此有該次選舉公報在卷可參，可
    知被告余明德交付3萬元之時機，係在選舉日之前2日晚間，
    衡諸常情，選舉已近尾聲，買票之最後時點與最佳時機，已
    然浮現，如欲買票，莫不以此時機為最後之顧票動作。另參
    酌本判決於犯罪事實一、(一)之認定，暨賴嘉祥競選總部人
    員李界德於該次選舉中亦有對有投票權之人交付賄賂，而約
    投票權為一定行使之犯行，而經本院於100年1月10日以99年
    度選訴字第6號判決有罪確定等情，此外復有警卷所附被告
    劉逞圩筆記本名冊、被告劉逞圩所寫選舉人名冊、被告陳金
    山所寫選舉人名冊、扣押被告劉逞圩證物清單、扣押被告陳
    金山證物清單(參第182至186頁)、搜索扣押筆錄、扣押物品
    目錄表(第191至211頁)、被告劉逞圩等人違反選罷法案位置
    圖(第212頁)、現場照片(第213至216頁)；本院卷一所附98
    年鄉鎮市長選舉擬參選人賴嘉祥政治現金會計報告書人事費
    用支出明細2張及支出傳票2張(本院卷一第46至50頁)、臺東
    地方法院檢察署扣押物品清單（第236至238頁）、98年度第
    16屆臺東縣卑南鄉鄉長選舉選舉人名冊及選舉公報（第204
    至209頁）在卷足稽，另有賴嘉祥帽子11頂、賴嘉祥宣傳單1
    2張、名冊1張、記事本1本、被告劉逞圩所有之9,800元、1
    號賴嘉祥帽子1頂、模擬選票45張、賴嘉祥傳單27張、賴嘉
    祥名片傳單81張、電話簿2本、被告陳金山所有之70,500元
    、帽子7個及模擬選票34張扣案可佐。是被告4人有犯罪事實
    一、(三)所載之事實，已堪認定。
三、論罪科刑
(一)按公職人員選舉罷免法第99條第1項之對有投票權人交付賄
    賂或不正利益罪，係以行為人基於行賄之意思，對於有投票
    權人交付賄賂或其他不正利益，並相約為投票權之一定行使
    或不行使為構成要件。本條之罪為刑法第144條對有投票權
    人交付賄賂或不正利益罪之特別規定，與刑法第143條第1項
    規定「有投票權之人，收受賄賂或其他不正利益，而許以不
    行使其投票權或為一定行使」罪，二者在性質上，屬於對合
    （立）之必要共犯關係。對有投票權人交付賄賂或不正利益
    罪，雖不以收受賄賂或其他不正利益者確已承諾，或進而為
    一定投票權之行使或不行使為必要，但必須行賄者已實行交
    付賄賂或其他不正利益之行為，且收受者對其交付之目的已
    然認識，具有受賄意思並已收受時方為成立（最高法院96年
    度臺上第1133號判決意旨足資參照）。查賴嘉祥係98年度臺
    灣省臺東縣卑南鄉第16屆鄉長之選舉候選人，被告陳金山、
    黃光男、劉逞圩、案外人陳小梅均係該次選舉之選舉權人，
    有該次選舉公報及選舉人名冊在卷可稽。於犯罪事實一、(
    一) ，被告余明德交付賄賂予被告陳金山，被告余明德及陳
    金山共同交付賄賂予被告黃光男及劉逞圩，並分別要求收受
    賄賂之人投票支持賴嘉祥，足使各該收受賄賂之人對其交付
    款項之目的有所認識。
(二)核被告余明德就犯罪事實一、(一)所為，係犯公職人員選舉
    罷免法第99條第1項之交付賄賂罪；犯罪事實一、(三)所為
    ，係犯公職人員選舉罷免法第99條第2項之預備交付賄賂罪
    。被告陳金山就犯罪事實一、(一)所為，係犯公職人員選舉
    罷免法第99條第1項之交付賄賂罪及刑法第143條之投票受賄
    罪；犯罪事實一、(三)所為，係犯公職人員選舉罷免法第99
    條第2項之預備交付賄賂罪。被告黃光男就犯罪事實一、(一
    )所為，係犯刑法第143條之投票受賄罪；犯罪事實一、(三)
    所為，係犯公職人員選舉罷免法第99條第2項之預備交付賄
    賂罪。被告劉逞圩就犯罪事實一、(一)所為，係犯刑法第14
    3條之投票受賄罪；犯罪事實一、(二)所為，係犯公職人員
    選舉罷免法第99條第1項之期約賄賂罪；犯罪事實一、(三)
    所為，係犯公職人員選舉罷免法第99條第2項之預備交付賄
    賂罪。被告余明德及陳金山就犯罪事實一、(一)交付賄賂予
    被告黃光男及劉逞圩之犯行，有犯意聯絡及行為分擔，均應
    論以共同正犯。公訴人就犯罪事實一、(三)認被告余明德涉
    犯公職人員選舉罷免法第99條第1項之交付賄賂罪；被告陳
    金山、黃光男、劉逞圩均涉犯刑法第143條之投票受賄罪，
    尚有未合，惟因基本社會事實同一，爰依法變更起訴法條。
(三)次按刑法於民國94年2月2日修正公布（95年7月1日施行）刪
    除連續犯規定之同時，對於合乎接續犯或包括的一罪之情形
    ，為避免刑罰之過度評價，已於立法理由說明委由實務以補
    充解釋之方式，發展接續犯之概念，以限縮數罪併罰之範圍
    。而多次投票行賄行為，在刑法刪除連續犯規定之前，通說
    係論以連續犯。鑑於公職人員選舉，其前、後屆及不同公職
    之間，均相區隔，選舉區亦已特定，以候選人實行賄選為例
    ，通常係以該次選舉當選為目的。是於刪除連續犯規定後，
    苟行為人主觀上基於單一之犯意，以數個舉動接續進行，而
    侵害同一法益，在時間、空間上有密切關係，依一般社會健
    全觀念，難以強行分開，在刑法評價上，以視為數個舉動之
    接續實行，合為包括之一行為予以評價，較為合理，於此情
    形，即得依接續犯論以包括之一罪。否則，如係分別起意，
    則仍依數罪併合處罰，方符立法本旨（最高法院99年度第5
    次刑事庭會議決議意旨參照）。又預備交付賄賂、期約賄賂
    、交付賄賂具有階段行為之關係，於同次選舉中所侵害之法
    益亦屬相同，是上開各罪間亦得以接續犯論之。查被告余明
    德、陳金山、劉逞圩各係基於使候選人賴嘉祥當選之單一犯
    意，在時間、空間密接之狀態下，以數個舉動接續為交付賄
    賂、期約賄賂及預備交付賄賂之行為，是被告余明德於犯罪
    事實一、(一)(三)所為之交付賄賂及預備交付賄賂之犯行；
    被告陳金山於犯罪事實一、(一)(三)所為之交付賄賂及預備
    交付賄賂之犯行；被告劉逞圩於犯罪事實一、(二)(三)所為
    之期約賄賂及預備交付賄賂之犯行，均應各論以一罪，論以
    階段在後之交付賄賂罪及期約賄賂罪。又被告陳金山就犯罪
    事實一、(一)所犯之交付賄賂罪及投票受賄罪；被告黃光男
    就犯罪事實一、(一)所犯之投票受賄罪及犯罪事實一、(三)
    所犯之預備交付賄賂罪；被告劉逞圩就犯罪事實一、(一)所
    犯之投票受賄罪及犯罪事實一、(二)所犯之期約賄賂罪，均
    犯意個別、行為互殊，應分論併罰。
(四)另按犯刑法第143條第1項之罪，在偵查或審判中自白者，減
    輕其刑，公職人員選舉罷免法第111條第1項後段定有明文；
    再按公職人員選舉罷免法第99條第5項前段規定：犯第1項或
    第2項之罪，在偵查中自白者，減輕其刑。查被告陳金山於
    偵查中自白犯罪事實一、(一)所犯之交付賄賂、投票受賄及
    犯罪事實一、(三)所犯之預備交付賄賂之犯行；被告劉逞圩
    於偵查中自白犯罪事實一、(一)所犯之投票受賄、犯罪事實
    一、(二)所犯之期約賄賂及犯罪事實一、(三)所犯之預備交
    付賄賂之犯行，有其等之警詢及偵訊筆錄附卷可稽，自應依
    各該條項規定，就其等所犯上開各罪，各減輕其刑。
(五)爰審酌選舉制度為民主政治之基石，亦為民主政治最重要之
    表徵，須由選民評斷候選人之才德、品行、學識、操守、政
    見而選賢與能，其攸關國家政治之良窳甚鉅，賄選為敗壞選
    風之主要根源，不惟抹滅實行民主政治之真意，亦影響選舉
    之公正性與社會之風氣，扭曲選舉制度尋求民意之真實性。
    被告4人藉賄選求得特定候選人勝選之行為，不僅敗壞選舉
    風氣，亦破壞民主機制之正常運作及選舉之公平性，所為均
    不足取，再被告4人犯後於本院審理時均否認犯行，對其等
    所為犯行不知悔改，猶於事後勾串說詞，以工資之說矯飾其
    等犯行，企圖矇騙審判機關以脫免其等之罪，態度非佳，兼
    衡其等生活狀況、智識程度暨於犯罪分工上之地位及所扮演
    角色之重要性程度等一切情狀，分別量處如主文所示之刑，
    被告陳金山、劉逞圩、黃光男部分併定應執行刑，以資警惕
    。
(六)再按宣告1年以上有期徒刑，依犯罪之性質認為有褫奪公權
    之必要者，宣告褫奪公權1年以上10年以下，刑法第37 條第
    2項定有明文。又犯公職人員選舉罷免法第5章之罪或刑法分
    則第6章之妨害投票罪，宣告有期徒刑以上之刑者，並宣告
    褫奪公權，公職人員選舉罷免法第113第3項均有明文。而此
    項褫奪公權之宣告，寓有強制性，為刑法第37 條第2項之特
    別規定，不受宣告1年以上有期徒刑之限制，法院自應優先
    適用（惟宣告褫奪公權之期間仍為1年以上10年以下）。本
    案被告4人所犯各罪均經本院判處有期徒刑以上之刑，自應
    衡酌其等4人犯罪情節後，依公職人員選舉罷免法第113第3
    項之規定，分別諭知如主文所示之褫奪公權期間，並就被告
    陳金山、劉逞圩、黃光男宣告褫奪公權部分，依刑法第51條
    第8款規定，僅就其中最長期間執行。
(七)末按犯投票受賄罪者，所收受之賄賂沒收之。如全部或一部
    不能沒收時，追徵其價額，刑法第143條第2項規定甚明。又
    賄賂如已交付與有投票權之人收受，因收受者係犯刑法第14
    3條第1項之投票受賄罪，其所收受之賄賂應依同法條第2項
    之規定沒收之，如全部或一部不能沒收時，追徵其價額，故
    犯投票行賄罪者，其已交付之賄賂，自應依刑法第143條第2
    項規定，於其對向共犯所犯投票受賄罪為沒收或追徵其價額
    之從刑宣告，不得再依上開公職人員選舉罷免法規定沒收（
    最高法院90年度臺上字第7703號判決足資參照）。又預備或
    用以行求期約或交付之賄賂，不問屬於犯人與否，沒收之，
    公職人員選舉罷免法第99條第3項亦定有明文。查犯罪事實
    一、(一)未扣案之被告陳金山自被告余明德收受之賄款3,00
    0元及被告劉逞圩、黃光男各自被告陳金山收受之賄款3,000
    元沒收之，如全部或一部不能沒收時，追徵其價額。再者，
    扣案之被告陳金山所持有之1萬元、扣案之被告劉逞圩所持
    有之8,800元、未扣案之被告劉逞圩所持有之1,200元、未扣
    案被告黃光男所持有之1萬元，各係被告4人用以預備交付之
    賄賂之，不問屬於犯人與否，沒收之。至其餘扣案之物(含
    被告陳金山所持之60,500元及被告劉逞圩所持有之1,000元)
    ，既非違禁物，亦無證據證明為被告4人供犯罪所用、犯罪
    預備之物或因犯罪所生或所得之物，爰不予宣告沒收。
據上論斷，應依刑事訴訟法第299條第1項前段，公職人員選舉罷
免法第99條第1項、第2項、第3項、第5項前段、第111條第1項後
段、第113條第3項，刑法第11條、第28條、第143條第1項、第2
項、第37條第2項、第51條第5款、第8款、第9款，判決如主文。
本案經檢察官何昌翰到庭執行職務
中    華    民    國    100    年    9     月    6    日
                  刑事第一庭  審判長法  官  范乃中
                                    法  官  陳鈺雯
                                    法  官  楊峻宇
以上正本證明與原本無異。
如不服本判決應於收受送達後10日內向本院提出上訴書狀，並應
敘述具體理由；其未敘述上訴理由者，應於上訴期間屆滿後20日
內向本院補提理由書（均須按他造當事人之人數附繕本）。「切
勿逕送上級法院」。
                                    書記官  黃健豪
中    華    民    國   100    年    9     月    6     日
附錄論罪科刑法條全文：
公職人員選舉罷免法第99條
刑法第143條